【裁判字號】    97,上訴,2247
【裁判日期】    970722
【裁判案由】    違反公司法
【裁判全文】
臺灣高等法院刑事判決                97年度上訴字第2247號
上  訴  人
即  被  告  甲○○
上列上訴人因違反公司法案件，不服臺灣臺北地方法院96年度訴
字第1067號，中華民國97年 4月22日第一審判決（起訴案號：臺
灣臺北地方法院檢察署96年度偵字第 11518號），提起上訴，本
院判決如下：
    主  文
原判決撤銷。
甲○○無罪。
    理  由
一、公訴意旨略以：被告甲○○為設址臺北市○○區○○路 206
    號8樓之2東池企業有限公司之負責人，明知其公司股款應確
    實向股東收足，不得僅以申請文件表明收足，惟為使該公司
    完成增資變更登記，竟透過不同管道，由代作資金集團代作
    存款餘額證明，並於民國（下同）87年11月16日，在聯邦商
    業銀行忠孝分行開立活存帳號000000000000號帳戶，存入新
    臺幣（下同） 900萬元，充作股款收足證明，而以申請文件
    表明收足，再委請不知情之朱增魁會計師出具該公司股款業
    經收足之公司資本查核報告書後，於同日持向臺北市政府建
    設局申辦公司增資登記，並於同年12月18日獲准完成登記後
    ，立即將資金返還該資金集團，案經臺灣臺北地方法院檢察
    署檢察官自動簽分偵查起訴。因認被告涉犯90年11月14日修
    正施行前之公司法第9條第3項罪嫌云云。
二、按犯罪事實應依證據認定之，無證據不得認定犯罪事實，刑
    事訴訟法第154條第2項定有明文。又按所謂認定犯罪事實之
    證據，係指足以認定被告確有犯罪行為之積極證據而言，該
    項證據自須適合於被告犯罪事實之認定，始得採為斷罪之資
    料；又事實之認定，應憑證據，如未能發現相當確實證據，
    或證據不足以證明，自不能以推測或擬制之方法，以為裁判
    之基礎，最高法院29年上字第3105號、40年台上字第86號判
    例著有明文。
三、本件公訴人認被告涉犯上開犯嫌，顯係以證人黃勝俊、徐鎮
    楠之證述，並有臺北市政府建設局87年12月18日函、聯邦銀
    行忠孝分行第000000000000號帳戶存款明細表、及87年11月
    16日、18日轉帳傳票影本 9紙附卷可稽，為其主要論據。惟
    訊據上訴人即被告甲○○則堅決否認有違反公司法之犯行，
    並辯稱：伊對增資部分均不清楚，全係證人黃勝俊與徐振楠
    2人所為等語。
四、經查：
  (一)東池企業有限公司變更登記為東池企業股份有限公司時，同
    時辦理增資 900萬元，但並未向股東收足股款之事實，業據
    被告、及證人黃勝俊、徐振楠分別於偵、審中供、證述：「
    我沒有繳股款」、「不知道增資這件事」等語明確，雖其中
    有人意圖迴避本案而佯稱不知增資乙情（詳後述），惟仍足
    堪認定上開增資 900萬元，確並未向股東收取股款之情。而
    參以東池有限公司名義之聯邦商業銀行忠孝分行活存帳號
    000000000000號帳戶，係於87年11月16日由存戶金圓通投資
    有限公司籌備處（帳號：000000000000）及達音影音公關顧
    問有限公司籌備處（帳號：000000000000）轉入 900萬元；
    旋於97年11月18日分別向登春營造有限公司籌備處（帳號：
    000000000000）、高麗亞服飾有限公司籌備處（帳號：0000
    00000000）轉出400萬元及500萬元，有聯邦商業銀行忠孝分
    行2007年 2月27日（96）聯忠孝字第0043號函暨所附活存帳
    號00000000 0000號帳戶資金往來交易明細表、2007年3月26
    日（96）聯忠孝字第0073號函暨所附87年11月18日轉帳傳票
    影本2紙及2007年5月21日（96）聯忠孝字第0118號函暨87年
    11月16日、18日轉帳傳票影本9紙附卷可稽（見偵緝字第443
    號卷第24至25頁、第27至28頁；偵字第 11518號卷第5至9頁
    ），顯見上開款項乃在各公司籌備處互轉之，以偽作股款收
    足證明，而以申請文件表明收足之用甚明。
  (二)公訴人雖引據證人黃勝俊、徐鎮楠之證述，作為被告涉犯本
    案之依據，然訊據被告則堅稱伊對增資部分均不清楚，全係
    證人黃勝俊、徐振楠所為等語，彼等供述明顯對立。而本院
    稽核卷內相關事證，並參酌證人黃勝俊、徐鎮楠就本案顯有
    訴訟上利害關係，即無從使本院得被告有罪之確信，茲分述
    如下：
  1.證人徐振楠於偵查中證稱：「（是否認識黃勝俊？）認識。
    朋友關係。〔（提示87年東池企業股份有限公司申請變更等
    記資料）這公司是否你開設的？〕我是負責經營，我是業務
    經理，最後的負責人是甲○○。（是甲○○找人去辦理變更
    ？）我不知道，這些是甲○○辦理的。（為何要變更負責人
    ？）當時公司經營不善，甲○○表示這樣做可以讓公司變好
    。‧‧‧（你瞭解的情形？）公司經營不善，有負債。有人
    願意接，就送給他。（你擔任公司業務經理至何時？）至89
    年公司結束營業。（是否知道公司負責人變更為黃勝俊？）
    知道，甲○○有跟我說要負責人變更為黃勝俊。但我不知道
    是否完成變更。所有的過程都是甲○○一人處理」云云（見
    偵緝字第 443號卷第35至36頁）；於原審審理時則證稱：「
    ‧‧‧我當時（偵查）陳述有誤，最後東池企業公司登記負
    責人是黃勝俊，實際負責人部分，因為東池企業有限公司最
    早是找甲○○來做，經營不好，甲○○說想要找黃勝俊來經
    營，黃勝俊是我介紹跟甲○○認識，負責人之間如何登記，
    那麼久了我不清楚，實際如何登記增資我不清楚，負責人會
    去談。（你於偵查時稱是甲○○辦理87年11月間的東池公司
    變更登記，所有變更過程都是甲○○一人處理的等語，有何
    依據？）當時據我所知負責人是甲○○，後來我被甲○○告
    知負責人換黃勝俊，我就知道換了老闆，黃勝俊會來經營，
    但我知道最後因為公司出狀況，黃勝俊沒有實際經營。因為
    當時公司負責人是甲○○，所以我理所當然認為變更登記過
    程是甲○○去處理，至於他跟黃勝俊有無接觸變更登記事項
    的過程，我並沒有看到。‧‧‧（87年11月到12月間，當時
    東池企業有限公司及股份有限公司的實際負責人是誰？）在
    東池企業有限公司時，實際負責業務的人甲○○在負責，後
    來變更為股份有限公司時，實際負責人也是甲○○，過了一
    陣子後，實際負責人才變為黃俊勝‧‧‧。（你在東池公司
    擔任業務經理的起迄時間為何？）很久了，從公司成立就是
    這樣，中間有休息二、三年，後來就做到公司倒閉。‧‧‧
    （員工是否有包括股東和董事？）投資的人除甲○○和我是
    員工外，其他人沒有經營，只有出錢，沒有在公司負責任何
    業務，我擔任業務經理每月領三萬多‧‧‧甲○○最後負責
    行政管理，業務大概也有部分。‧‧‧（卷附股權移轉協議
    書內容是何意思？）因為甲○○經營不好，找黃勝俊來當公
    司名義上負責人，請他幫忙。（為何是移轉你的股權？）因
    為我們把公司賣給黃勝俊。（為何簽約當事人是你？你又不
    是公司負責人？）字是甲○○寫的，我當時是要賣我的股份
    給黃勝俊，我的股份值 700萬，是以公司負債比率去算出這
    個金額。（你把你的股份賣給黃勝俊有無拿到錢？）沒有，
    當時黃勝俊也出問題，我們沒有拿錢。‧‧‧（你賣股份給
    黃勝俊應該可以拿到多少錢？）黃勝俊沒有拿錢出來，我們
    沒有拿到錢，當時公司經營狀況很差，我們只是想把負債攤
    平，協議書上面所記載的股權屬所持有公司的股權，兩部自
    用小客車是公司登記在我名下。‧‧‧（為何這份協議書之
    當事人是你跟黃勝俊，要由甲○○寫協議書內容，而不是你
    們甲乙雙方自己寫協議書內容？）因為甲○○當時是實際負
    責整個公司運作，我在大陸不用做事，他給我一筆錢是薪水
    的意思，寫協議書當時我是在休息狀態，我有掛名業務經理
    ，這協議書是甲○○寫的，我就簽名，那時公司狀況不好。
    （你剛才說甲○○有你一筆錢？是多少錢？有無確實給你？
    ）每個月給我四萬元，有給幾個月‧‧‧。（為何剛才證人
    黃勝俊說，關於辦理公司移轉登記時，都是你找他，甲○○
    出面很少，跟你所說不同，有何意見？）是因為我和黃勝俊
    熟，細節如何我不知道他們二個負責人怎麼去談。黃勝俊說
    的不對，他可能搞不清楚，我是介紹他們二個認識，他們如
    何辦理我不知道，因為那是負責人的事情，關於辦理過程我
    都沒有與黃勝俊接洽。（變更為股份有限公司之後直到公司
    解散登記為止，公司實際負責人是誰？）黃勝俊。‧‧‧（
    你擔任公司業務經理到何時離職？）剛開始甲○○來擔任負
    責人後我就休息，他沒有當負責人後，變更為股份有限公司
    時，我就回來做到公司結束。‧‧‧（為何介紹黃勝俊與甲
    ○○認識？）要解救公司。因為甲○○當時經營不好，我回
    來時甲○○告知我經營不好，所以我介紹黃勝俊給甲○○認
    識，就是要請黃勝俊來擔任公司負責人來解救公司。‧‧‧
    （東池企業有限公司在變更為股份有限公司當時，在公司實
    際上有負責業務之股東有哪些人？）還是我跟甲○○。‧‧
    ‧（為何不是讓甲○○股權而是讓你的股權？）假設可以用
    這個股份可以換 700萬現金可以拯救公司我願意，所以是把
    我的股權讓給黃勝俊，讓黃勝俊出這筆錢，當時大家都同意
    ，所以三方來簽。（綜合你所陳述，簽立股權移轉協議書達
    到公司變更，使黃勝俊擔任東池企業股份有限公司董事長的
    目的，這個過程，都是你跟甲○○一起參與？）簽協議書是
    三方，過程我沒有參與，過程他們如何協議辦理我不知道，
    那段期間我領薪水在休息。（你既然在87年 8月21日與黃勝
    俊有簽股權移轉協議書，為何87年12月公司變更為股份有限
    公司之後，你還是東池公司股東兼董事有三千股？）我不清
    楚。‧‧‧（為何當時董監事名單甲○○股份與張廣裕一樣
    都是一千股，比你跟黃勝俊三千股還少？）這我不知道」云
    云（見原審卷第111至115頁），顯見證人徐振楠就東池企業
    （股份）有限公司之實際負責人最後究係甲○○？抑或黃勝
    俊？黃勝俊究係沒有實際經營？抑或變更為股份有限公司後
    仍過了一陣子始擔任實際負責人？抑或變更為股份有限公司
    後即擔任實際負責人？究係單純介紹黃勝俊給甲○○後，甲
    ○○始表示要找黃勝俊來經營？抑或介紹黃勝俊給甲○○之
    目的即係要拯救公司？徐振楠擔任業務經理之期間究係公司
    成立之後直至倒閉為止？抑或不包括甲○○擔任公司負責人
    期間？有無與甲○○共同實際上負責公司業務？業務經理薪
    水究係三萬元？抑或無工作領乾新仍有四萬元？徐振楠有無
    與黃勝俊商議購買其股份？及當時東池企業有限公司所存價
    值究係「有負債，有人願意接，就送給他」？抑或連同徐振
    楠所有其他公司股份仍有 700萬元價值？前述供述無一相符
    ，甚而同一庭訊陳述亦呈矛盾，殊無可採。
  2.證人黃勝俊於偵查中證稱：「（是否為東池企業股份有限公
    司負責人？）我曾擔任負責人。‧‧‧（誰找你擔任登記負
    責人？）徐振楠（見偵緝字第 443號卷第19頁）」、「（為
    何要找你當負責人？）為我當時是鴻記公司負責人，資金往
    來比較充裕，所以他們找我擔任負責人，我只有答應他們登
    記為負責人，但我不知道辦到什麼程度。我也沒有繳股款，
    他們也沒通知我（同上偵卷第35至36頁）」云云；於原審審
    理時亦證稱：「‧‧‧這家公司經營不好後增資時徐鎮楠找
    我當董事長。‧‧‧甲○○見過二、三次，經由徐鎮楠認識
    。（你有無出資擔任該公司的股東或董事？）沒有出資。‧
    ‧‧（你於偵查時稱是徐鎮楠找你擔任該公司登記負責人，
    則徐鎮楠是何時找你擔任該公司登記負責人？）‧‧‧應該
    是87年左右，在我登記為負責人之前三、四個月他找我，在
    他們公司跟我說的‧‧‧。（你為何同意擔任該公司之負責
    人？有何好處？）沒有好處，我看這公司經營很久，且市場
    上池上便當很出名，我和徐鎮楠是朋友，他找我幫忙我就幫
    他。（87年11月到12月間，當時東池公司之實際負責人是誰
    ？）我不知道，我只認識徐鎮楠。‧‧‧（你去東池公司時
    有無看到甲○○在店內工作？）沒有。（你知是否甲○○與
    東池公司的關係？）我知道他是東池公司負責人而已。‧‧
    ‧（為何要簽這份協議書？）因為徐鎮楠和甲○○說要辦公
    司登記，他們就寫這些東西‧‧‧。（既然當時的登記名義
    負責人是甲○○，為何協議書雙方當事人是你跟徐鎮楠，而
    不是你和甲○○？）這個我不知道，我只知道我有簽，我沒
    有問，因為我和徐鎮楠熟，他說這麼樣他是好朋友我就簽了
    。（就你當時認知，你是跟誰再簽這個協議書？）是徐鎮楠
    。‧‧‧我不知道當時甲○○的角色為何。‧‧‧（一開始
    是否徐鎮楠找你當東池公司登記負責人？）是的。（從一開
    始徐鎮楠找你之後直到登記完成這段期間，有關於你登記為
    東池公司負責人之所有事項，甲○○有無跟你接觸？例如跟
    你要資料或者跟你談到關於你登記為公司登記負責人之事項
    ）？甲○○有無跟你接觸？）二位都有跟我接觸，我記得甲
    ○○有跟我說這家公司不錯，可以慢慢做，除此之外，因為
    當時公司經營不好、很亂，其他我就不記得了」云云（見原
    審卷第108至110頁），足認證人黃勝俊一方面稱徐鎮楠找其
    擔任東池企業股份有限公司負責人之原因，係在於該公司經
    營不好、及其資金充裕，一方面又稱其從未出資或繳交股款
    ；另就其知否東池企業有限公司負責人為甲○○，前述供述
    則屬不一，故其參與本件變更登記負責人、增資之原因、或
    對甲○○參與之程度，尚有瑕疵可指。然細譯其陳述，仍堪
    認本件變更登記負責人、增資等事項，均為徐鎮楠主導、聯
    繫無訛。至證人黃勝俊前稱：「二位都有跟我接觸，我記得
    甲○○有跟我說這家公司不錯，可以慢慢做」等語，對照被
    告以見證人身份於97年 8月21日參與黃勝俊向徐鎮楠購買其
    代表東池企業有限公司30％股權之協議書簽署，有上開股權
    移轉協議書附卷可稽，則黃勝俊斯時所擁有東池企業有限公
    司股權，將高過被告所有之20％股權（見臺北市政府建設局
    第一科東池企業有限公司案卷），則被告應係認上開協議乃
    屬實際交易，始會向買受人黃勝俊表示：「這家公司不錯，
    可以慢慢做」等語，反證被告於本案係遭矇騙之一方，而未
    參與本案犯行。
  3.依本院向臺北市政府建設局第一科調閱東池企業（股份）有
    限公司登記卷案全卷，可知東池企業有限公司設立登記之原
    始股東為楊學文、徐鎮楠、楊月蓉、張裕廣、陳鍵成，由楊
    學文擔任負責人；而被告係於86年6月5日出資20萬元承受楊
    學文原所有之20％股權，並擔任公司負責人等情，核與被告
    於本院審理時證稱：「我有實際出資20萬元」等語，及證人
    徐鎮楠於原審審理時證稱：「（你剛才說東池企業有限公司
    最早曾找甲○○來經營，時間為何？）86年 6月間左右，因
    為楊學文退出，所以找甲○○」等語（見原審卷第 112頁）
    相符，堪認係屬真實。另參以證人徐鎮楠於原審審理時證稱
    ：「我出資的金額大約40萬元左右」等語（見原審卷第 111
    頁），即擁有東池企業有限公司40％股權（按依上開登記案
    卷內所載徐鎮楠名義下股權雖僅有20％，惟對照徐鎮楠所稱
    出資40萬元，及簽訂移轉其代表東池企業有限公司30％股權
    予黃勝俊之協議書等情，足認徐鎮楠有以他人名義登記其另
    20％股權），及黃勝俊均為徐鎮楠所主導、聯繫而擔任本案
    變更登記後之東池企業股份有限公司負責人，已如前述，則
    被告辯稱：「雖然我是負責人，但財務不是我主導，因為徐
    鎮楠是從頭到尾的創始人‧‧‧」、「徐鎮楠他說他是大股
    東，他可以主導一切」等語（見原審卷第66頁正、反面），
    尚堪信實。又被告於原審及本院審理時雖坦承其於97年12月
    18日乃將公司財物全部移轉予徐鎮楠、黃勝俊，並曾簽署系
    爭帳戶之印鑑登記卡等情（見原審卷第65至66頁、本院97年
    7月8日審判程序筆錄），惟亦同時辯稱：「之前為何變更負
    責人，是因為他們要接手公司，那是在 8月份，他們同意股
    份移轉，他們去辦手續，那個手續跟我沒有關係。‧‧‧（
    有關增資過程是否曉得？）我也不知道，當初我以為是要移
    轉，移轉過程由徐鎮楠負責。（增資過程中，難道你不用簽
    過名？）沒有，我完全沒有簽名，我根本不知道增資這件事
    情，我的章在公司，之前會被偽造本票及支票就是因為我的
    章在公司。（你何時知道東池增資之事？）徐鎮楠跟我說移
    轉完畢，即負責人變更完畢，我變成監察人之後，才知道公
    司有這次增資（見原審卷第65至66頁）」、「這家公司歷史
    徐鎮楠都是原始經營者，最後結束他是最大獲利者，他的股
    權暴增，明明股權移轉協議，他要移轉給黃勝俊，他就不應
    該有股權出現，為何登記完之後他還會出現30％，若這件事
    是我做，我為何要讓他有這樣獲利（見原審卷第 117頁反面
    ）」等語，而稽核上開東池企業（股份）有限公司登記卷案
    ，其中87年11月16日：(1)東池企業股份有限公司股東臨時會
    會議記錄、董事會會議記錄，其主席均為黃俊勝、記錄則為
    徐鎮楠；(2)東池企業有限公司股東（增資）同意書列名順序
    為黃勝俊、徐鎮楠、張裕廣（董事3人）、甲○○（監察人1
    人）、陳鍵成、陳怡君、劉紹堂（股東 3人）；(3)東池企業
    股份有限公司章程、試算表所載董事長（或負責人）均為黃
    勝俊。又87年11月30日東池企業股份有限公司變更登記申請
    書亦載明係以董事長黃勝俊之名義申請負責人變更、組織變
    更、增資變更登記，均未見係被告辦理或主導本案申請變更
    登記之情。且上開文件確均無被告親自簽名，亦無法證明被
    告有親自參與。而登記後之股權變更，被告與其配偶陳怡君
    （見登記案卷所附股東身分證影本）出資額共為 200萬元，
    對照合計資本額 1,000萬元（原資本額100萬元，增資900萬
    元），其股權為20％，與前揭變更登記前所佔股權比例並無
    差異。而證人黃勝俊、徐鎮楠出資額共為 600萬元，換算其
    股權為60％，較前揭變更登記前所佔股權比例乃多20％（原
    為40％），但本案並未實際為任何股權買賣或增資，已如前
    述，則此次申請負責人、增資等變更登記顯對被告無任何實
    益，反更難置喙於徐鎮楠所主導該公司各事項，亦難認被告
    有參與之動機。
五、綜上所述，公訴人雖認被告涉犯90年11月14日修正施行前之
    公司法第9條第3項罪嫌，惟據其所舉上開事證，尚不足使本
    院得被告有罪之確信。此外，本院復查無其他積極證據足以
    證明被告犯罪，自應為其無罪之判決。原審未詳審酌卷證，
    遽對被告論科，於法尚有違誤，被告上訴意旨執此指摘原判
    決不當，為有理由，自應由本院將原判決撤銷改判，改諭知
    被告無罪之判決，以免冤抑。
據上論斷，應依刑事訴訟法第369條第1項前段、第364條、第301
條第1項前段，判決如主文。
本案經檢察官侯寬仁到庭執行職務。
中    華    民    國    97    年    7     月    22    日
                  刑事第五庭審判長法  官  吳  敦
                                  法  官  張傳栗
                                  法  官  陳春秋
以上正本證明與原本無異。
如不服本判決，應於收受送達後十日內向本院提出上訴書狀，其
未敘述上訴之理由者並得於提起上訴後十日內向本院補提理由書
（均須按他造當事人之人數附繕本）。
                                  書記官  李家敏
中    華    民    國    97    年    7     月    24    日


司法院資訊處製作；財團法人民間司法改革基金會備份。
